臺灣高雄地方法院刑事判決　　　　　　 93年度交易字第202號
公　訴　人　臺灣高雄地方法院檢察署檢察官
被　　　告　甲○○　男　30歲.
上列被告因過失致死案件，經檢察官提起公訴（93年度偵字第56
56號、第13192號），本院判決如下:
    主  文
甲○○因過失致人於死，處有期徒刑柒月。
    事  實
一、甲○○考領有普通小型車之駕駛執照，於民國92年9 月30日
    中午12時許駕駛車牌號碼8S－9218號自用小貨車，沿高雄市
    苓雅區○○○路由東向西方向行駛，12時40分許通過興中一
    路與仁愛三街交岔路口後，適有黃玉霖駕駛車牌號碼EDC －
    302 號之輕型機車同向行駛在前方同一車道上，甲○○原應
    注意汽車行駛時，應注意兩車併行之間隔，並隨時採取必要
    安全措施，且在設有禁止超車標線（即雙黃實線）之路段，
    不得超車，以避免危險之發生，而依當時天候晴、日間自然
    光線，路面乾燥、無缺陷及障礙物、視距良好之情形，且依
    其智識及能力，並無不能注意之情事，詎甲○○竟疏未注意
    該路段劃有雙黃實線不得超車並確實保持兩車併行之安全間
    隔，即貿然自黃玉霖所駕駛輕型機車之左側超車，甲○○所
    駕車輛因而與黃玉霖所駕輕型機車發生擦撞，致黃玉霖重心
    不穩而人車倒地，受有左眼眉撕裂傷約2 公分、左膝擦傷約
    2 ＊2 公分、創傷性蜘蛛網下腔出血及腦內出血等傷害，經
    送醫急救並手術後，呈植物人狀態，嗣延至93年5 月12日下
    午5 時仍因腦部挫傷造成腦死不治死亡。
二、案經臺灣高雄地方法院檢察署檢察官相驗後自動檢舉偵查起
    訴。
    理  由
一、訊據被告甲○○固坦承有於上揭時、地駕駛上述車號小貨車
    ，超越被害人黃玉霖所駕駛之上述輕型機車，超車後伊從後
    視鏡看到被害人人車倒地之事實，惟矢口否認有何過失致死
    犯行，辯稱：被害人當時騎機車未帶安全帽，且行駛於道路
    內側，而該路段路幅狹窄，若其不依本件警方所繪製現場圖
    方位超車，將會行駛對向車道，本件是被害人違反交通規則
    ，又警方於肇事現場所拍攝之照片，其所駕駛小貨車上面雖
    然有擦痕，惟該擦痕與被害人機車車把之高度並不吻合，實
    無證據可資證明其有擦撞被害人機車等語，然查：
  (一)被害人黃玉霖因本件車禍，受有左眼眉撕裂傷約2 公分、左
    膝擦傷約2 ＊2 公分、創傷性蜘蛛網下腔出血及腦內出血等
    傷害，經送醫急救並手術後，呈植物人狀態，延至93年5 月
    12 日 下午5 時仍因腦部挫傷造成腦死不治死亡之事實，業
    據告訴人即被害人黃玉霖之子丙○○指訴綦詳，且有阮綜合
    醫院92年12月8 日92診字第1021606 號驗傷診斷書在卷可憑
    ，復經臺灣高雄地方法院檢察署檢察官督同法醫師相驗屬實
    ，並製有驗斷書、勘驗筆錄及相驗屍體證明書附卷可稽。
  (二)被告於本院審理時供稱：伊當時是沿興中一路由東往西直行
    ，12點多途經仁愛三街口，該路段沒有什麼車輛，伊有看到
    右前方被害人的機車，看到之後，伊繼續行駛並超越過該部
    機車，超越該部機車後，伊聽到好像是機車摔倒的聲音，看
    後視鏡，看到被害人人車倒地等語（參本院卷第94頁以下）
    ，是被告於肇事前確與被害人之機車同向行駛在同一車道上
    ，且被告業已看見被害人之機車行駛於右前方，被告並由左
    側超越被害人機車乙節，洵堪認定。
  (三)又依卷附高雄市政府警察局交通大隊交通事故談話紀錄表、
    道路交通事故現場圖及現場照片所示及證人即現場處理之警
    員乙○○到庭之證述，可知肇事現場係雙向劃有雙黃實線為
    分向限制線之路段，且該路段雙向均只有1 車道，未劃分快
    慢車道，而被害人機車倒於被告車後方16.2公尺處之西向車
    道，頭略西北、尾略東南，距興中一路分向限制線前輪3.4
    公尺、後輪2.6 公尺，機車其後西向車道留有4.7 公尺之刮
    地痕，而該刮地痕，起端（即肇事現場圖東側）距興中一路
    分向限制線1.6 公尺、末端（即肇事現場圖西側）距興中一
    路分向限制線2.6 公尺，是參酌被告前揭關於肇事前被害人
    之機車係同向行駛在伊車輛右前方，伊超車後，從後視鏡看
    到被害人人車倒地之供述，並依上揭肇事後被害人機車倒地
    所造成之刮地痕起端距分向限制線僅1.6 公尺等情判斷，被
    告當時應係欲自被害人之機車左側超車，惟被害人機車行駛
    位置距分向限制線僅1.6 公尺（以刮地痕起端計算，被害人
    機車距分向限制線僅1.6 公尺），而以僅剩1.6 公尺之路幅
    計算，其時該向車道已然無法容納被告上開車輛由被害人左
    方超車，是依上開肇事後現場所留括地痕等物證，被告其時
    僅有以跨越分向限制線後超越被害人機車方式，始能確保不
    與被害人機車發生擦撞，若未跨越分向限制線而超越被害人
    機車，因路寬僅剩1.6 公尺，無法容納被告車輛再行通過，
    必然擦撞被害人機車乙節，至為灼然。而依被告於本院審理
    時明確供稱：車輛鑑定委員會鑑定報告認為伊超車不當，但
    是以該路段路幅狹窄，伊若是不這樣超車，不就要行駛對向
    車道等語（參本院卷第99頁、第100 頁），被告自承本件超
    車當時，其所駕駛之自小貨車，並未跨越該路段分向限制線
    ，則依上開推論，被告既未跨越分向限制線超越被害人機車
    ，因所餘路幅僅1.6 公尺，其超車之行為必然與被害人機車
    發生擦撞，再參以被告上開於本院審理時陳稱：看到後照鏡
    有人倒下來，伊心理害怕，想說是不是伊撞的等語，以被告
    於發現被害人人車倒地，第一瞬間所想係被害人是否為其所
    撞而致倒地乙情，可知被告深知於所剩路寬不足情況下其超
    車行為，可能業已擦撞被害人，益證本件被告於該向車道路
    幅不足情況下，超越被害人機車，因而擦撞被害人，以致被
    害人車倒地之事實，亦堪認定。
  (四)雖被告對擦撞被害人乙節辯稱：伊並未擦撞被害人，伊係超
    車後，從後視鏡看到被害人之機車人車倒地等語，惟按諸一
    般人之日常駕駛經驗，於駕車時苟非係為轉彎等須注意後方
    是否有來車之動作而有特別注意後方來車之必要，通常駕駛
    人於駕車時應係專注於車前狀況，而非經由後視鏡來注意車
    輛後方之情況，經本院詢以何以有看後視鏡之舉，其先辯稱
    ：「因為伊習慣看後照鏡」等語；本院再詢以是否準備左右
    轉等需要看後視鏡以確認後方行車狀況之情，被告除坦認其
    時伊並未準備左右轉，對於習慣看後照鏡乙節並改稱因為當
    時確實有聽到機車摔倒聲音，才看後視鏡等語（參本院卷第
    95頁）。是被告對於因何看後視鏡乙節，前後供詞反覆，所
    辯並未擦撞被害人，係從後視鏡看到被害人人車倒地，始知
    發生車禍云云，顯係卸責之詞，洵無足採。
  (五)又被告對所駕駛之上開自用小貨車右側車廂，留有擦撞痕跡
    乙節辯稱：警卷所拍攝之擦痕，該擦痕與被害人機車高度並
    不吻合，未能以之證明伊確有擦撞被害人機車等語，並自行
    拍攝照片，自小貨車車身擦痕高度為122 公分，機車車把高
    度89公分照片2 紙以資為證（參本院卷第41頁以下），然本
    院並非以自小貨車上所留擦痕據以判斷被告所駕駛自小貨車
    有與被害人發生擦撞，有如上述。且此部分本院經檢察官與
    被告同意後，依職權傳訊證人即本案肇事後至現場處理之員
    警乙○○到庭證稱：伊係任職交通大隊，對處理交通事故有
    相當專業，本件到現場，係先找擦撞痕跡；本件機車有很多
    擦痕；而自小貨車並沒有明顯的擦撞痕跡，所以沒有丈量相
    對高度及尺寸，至於警卷所拍攝擦痕照片，係先將該車所有
    擦痕拍攝起來，看嗣後是否能當作證據之用，並不是說所拍
    攝的就是撞擊點；本件依照當時車輛稀少之前況，若是沒有
    擦撞，機車根本不會倒；另若自小貨車是擦撞到被害人手部
    也不會有明顯擦痕等語（見本院卷第92頁以下），是證人乙
    ○○依其處理交通事故之專業，本件案發後隨即至現場處理
    ，且伊之所以判斷被告所駕駛自小貨車與被害人發生擦撞，
    亦非以警卷所拍攝之擦撞痕跡為據，而係綜合現場情況判斷
    被告自小貨車，確有與被害人發生擦撞。再依被告所述，其
    於肇事前即已知悉被害人機車於其右前方有如上述，則被告
    於案發前，對該道路行車狀況、有多少路幅以供超車，實係
    知之甚詳，其於有所準備下行險欲超越被害人機車，衡情兩
    車縱使有所擦撞，其擦撞亦僅輕微，未在自小貨車上留下明
    顯之刮痕，亦屬合理可能，是本件縱未在被告自小貨車右側
    發現有明顯擦撞之痕跡，亦不足為被告有利之認定。
  (六)按分向限制線為雙黃實線，設於路段中，用以分隔對向車道
    ，並雙向禁止超車、跨越、迴轉，道路交通標誌標線號誌設
    置規則第149 條第1 項第1 款第8 目及第165 條第1 項定有
    明文。又汽車行駛時，駕駛人應注意兩車併行之間隔，並隨
    時採取必要之安全措施；在設有禁止超車標線之地段，不得
    超車，道路交通安全規則第94條第3 項、第101 條第2 款定
    有明文。被告係考領有普通小型車駕照之駕駛人，其對於上
    開規定理應知之甚詳，且依當時之現場情況及其智識能力並
    無不能注意之情事，詎被告駕車行經上開交岔路口後，竟疏
    未注意該路段劃有雙黃實線不得超車並確實保持兩車併行之
    安全間隔，即貿然自被害人所駕駛輕型機車之左側超車，致
    擦撞被害人機車使其人車倒地而肇事，且依現場關係位置形
    態，參諸雙方行向、路線、路況、以及證人乙○○所稱等情
    形研析，本院認被告超車未注意安全間隔而肇事，為本案肇
    事原因，是被告自難辭其過失之責。而本件車禍，經送高雄
    市車輛行車事故鑑定委員會及高雄市車輛行車事故覆議鑑定
    委員會鑑定，結論亦同此認定，此有該委員會92年11月27日
    高市車鑑字第0920006133號函及所附鑑定意見書、高雄市政
    府93年1 月5 日高市府交三字第0930000378號函各乙份在卷
    足憑。再被害人確因本件車禍受有前述傷害，經送醫急救後
    ，仍因傷重不治死亡之事實，已如前述，則被告之過失犯行
    與被害人之死亡間，顯具有相當之因果關係。至被告所辯，
    被害人當時未戴安全帽，且行駛於道路內側，實係被害人違
    反道路交通規則等語縱或屬實，則被害人之違反交通規則，
    就本件過失致死，或同有過失，惟除於民事損害賠償部分，
    被告可援以抗辯與有過失外，尚無解於其本件過失致死之罪
    責，是本院就此無影響被告罪責成立部分，自毋庸另予贅述
    ，附此敘明。
  (七)綜上所述，足認被告前揭所辯各節，要係事後避就之詞，不
    足採信，本件事證明確，被告過失致死之犯行，堪以認定。
二、核被告所為，係犯刑法第276 條第1 項之因過失致人於死罪
    。爰審酌被告駕駛車輛，本應謹慎注意遵守交通規則，以維
    自身及其他參與道路交通者之安全，竟未注意劃有雙黃線之
    路段不得超車，仍一時求快而貿然超車致擦撞被害人機車，
    因而過失肇事致被害人死亡，違規超車之情節非輕，且迄今
    仍未與被害人家屬達成和解賠償被害人之損害，犯後亦未能
    坦供犯行，惟念其除於82年間因賭博罪經本院判處有期徒刑
    2 月外，並無犯罪前科紀錄，有臺灣高等法院被告全國前案
    紀錄表在卷可按，其素行尚稱良好，並參酌本件車禍雖如上
    述，係被告貿然超車擦撞被害人騎乘機車所致，然係發生於
    未劃分快慢車道之車道內側，是被害人騎乘機車亦未依規定
    行駛於車道外側之情節等一切情狀，量處如主文所示之刑，
    以示懲儆。
據上論斷，應依刑事訴訟法第299 條第1 項前段，刑法第276 條
第1 項；罰金罰鍰提高標準條例第1 條前段，判決如主文。
本案經檢察官丁○○到庭執行職務。
中　　華　　民　　國　　94　　年　　7 　　月　　14　　日
               交通法庭    審判長  法  官  莊松泉
                                   法  官  林永村
                                   法  官  林揚奇
以上正本證明與原本無異。
如不服本判決，應於判決送達後10日內，向本院提出上訴狀。
中　　華　　民　　國　　94　　年　　7 　　月　　14　　日
                                   書記官  于耀文
附錄本判決論罪科刑法條
中華民國刑法第276條
(過失致死罪)
因過失致人於死者，處 2 年以下有期徒刑、拘役或 2 千元以下
罰金。
從事業務之人，因業務上之過失犯前項之罪者，處 5 年以下有期
徒刑或拘役，得併科 3 千元以下罰金。
